臺灣高等法院民事判決
110年度上易字第16號
上  訴  人  歐陽俊  
訴訟代理人  曾家貽律師
            劉彥呈律師
            葛乃榮律師
被 上訴 人  劉采婷  
            劉紀希  
上列當事人間請求損害賠償事件，上訴人對於中華民國109年10
月20日臺灣桃園地方法院109年度重訴字第7號第一審判決提起一
部上訴並為訴之減縮，本院於110年5月11日言詞辯論終結，判決
如下：
    主      文
上訴駁回。
第二審（除減縮部分外）訴訟費用由上訴人負擔。
    事實及理由
甲、程序方面：
按「訴之變更或追加，非經他造同意，不得為之。但第二百五
  十五條第一項第二款至第六款情形，不在此限」、「訴狀送達
  後，原告不得將原訴變更或追加他訴。但有下列各款情形之一
  者，不在此限……三、擴張或減縮應受判決事項之聲明者」，民
  事訴訟法第446條第1項但書、第255條第1項但書第3款分別定
  有明文。上訴人提起本件上訴原上訴聲明為將原審命其給付各
  超過新臺幣（下同）524,743元本息部分廢棄，嗣於本院準備
  程序時，減縮將原判決命其給付各超過614,743元本息部分廢
  棄(本院卷第57頁），核屬減縮應受判決事項之聲明，合於上
  開規定。
按「當事人不得提出新攻擊或防禦方法。但有下列情形之一者
  ，不在此限……三、對於在第一審已提出之攻擊或防禦方法為補
  充者」，民事訴訟法第447條第1項但書第3款定有明文。上訴
  人於本院提出上證1-2、主張抵銷（本院卷第71-77頁）；被上
  訴人於本院提出證1-5（本院卷第85-95頁），經釋明合於上開
  規定（本院卷第66頁），均應准其提出。
乙、得心證之理由：
被上訴人起訴主張：兩造於民國102年間合資以935萬元之價格
  購買坐落桃園市○○區○○路000巷0號5樓房屋（下稱系爭房屋）
  ，依各自出資額比例享有系爭房屋所有權(被上訴人各3/10、
  上訴人4/10)，並於102年8月13日將之借名登記在上訴人之子
  即訴外人歐陽芃名下，雙方於107年2月4日簽立合資購屋契約
  書（下稱系爭合資契約），約定兩造各按出資比例享有系爭房
  屋所有權，系爭房屋之處分應得全體出資人之同意，如上訴人
  未經全體同意擅自出售，除應將出售所得價金按出資比例分配
  外，應按出資額5倍給付懲罰性違約金予其他出資人，如上訴
  人出售之價格低於市價，應賠償其價差。上訴人於108年1月4
  日未經伊等之同意，逕將系爭房屋以888萬元之價格出售予第
  三人並完成移轉登記，致伊等二人受有損害，上訴人應按伊等
  出資比例，分別給付伊等因出售系爭房屋所得價金2,715,000
  元、賠償價差90,000元及懲罰性違約金200萬元，計4,805,000
  元，且伊毋須負擔稅捐及必要費用。爰依系爭合資契約之法律
  關係，求為命上訴人給付被上訴人各4,805,000元，及自起訴
  狀繕本送達翌日起加計法定遲延利息之判決。
  上訴人則以：被上訴人於系爭合資契約簽立後，表明擬再修正
  ，惟兩造事後未另行合意，系爭合資契約不成立。伊於108年1
  月4日以總價905萬元出售系爭房屋，扣除仲介費17萬元後
　，實拿888萬元，除相關稅費及房屋貸款外，實收1,745,234元
　，伊同意以所得價金1,745,234元及售屋價差30萬元為標準，
  按出資比例分配、賠償予被上訴人各523,570元，伊無賤價出
  售房屋之情，其不得請求懲罰性違約金。兩造共同合資購買系
  爭房屋，相關費用本應按兩造出資比例負擔系爭房屋之支出金
  額90,233元，被上訴人各應負擔27,070元，伊主張抵銷云云，
  資為抗辯。
原審命上訴人給付被上訴人各914,743元，及均自109年1月21日
  起加計法定遲延利息，駁回被上訴人其餘之訴，上訴人提起上
  訴，聲明：
　㈠原判決關於命上訴人各給付被上訴人超過614,743元本息部分
    廢棄。
  ㈡上廢棄部分，被上訴人在第一審之訴及假執行之聲請均駁回
    。
  被上訴人答辯聲明：上訴駁回。
  （被上訴人就其原審敗訴部分、上訴人就其原審敗訴部分除前
  開上訴部分外未據聲明不服，均告敗訴確定而不在本院審判範
  圍）。
兩造不爭執事項為：
　㈠兩造共同合資以935萬元之價格貸款購買系爭房屋，並借名登
    記在上訴人之子歐陽芃名下，出資比例為被上訴人各3/10、
    上訴人4/10。
　㈡兩造於107年2月4日簽訂系爭合資契約。
　㈢上訴人未經全體出資人之同意，於108年1月4日以905萬元之
    價格將系爭房屋出售予第三人並完成移轉登記。
　㈣系爭房屋出售時，支出服務仲介費17萬元、履保服務費5,430
    元、土地增值稅143,764元、代書費2,360元。
　㈤系爭房屋於出售時尚欠貸款金額6,979,303元，經上訴人以出
    售所得還清全數貸款。
　㈥上訴人同意以出售系爭房屋之價差30萬元，按被上訴人出資
    比例各3/10，賠付被上訴人各9萬元。
查原審命上訴人各給付被上訴人914,743元，其金額之細目為㈠
  出售房屋所得524,743元、㈡價差金額9萬元、㈢懲罰性違約金30
  萬元，計914,743元，因而認定被上訴人各在914,743元之金額
  請求範圍內請求上訴人賠付，均屬正當。上訴人上訴聲明
　「原判決關於命上訴人各給付被上訴人超過614,743元本息部
  分廢棄」，即就原審命各給付之914,743元其中各614,743元未
  聲明不服，僅就原審認定之各賠付被上訴人懲罰性違約金30萬
  元為上訴，此觀上訴人自認：「上訴人僅就原判決命給付違約
  金各30萬元本息部分上訴」（本院卷第58頁），是本院所應審
　酌者為被上訴人請求上訴人給付懲罰性違約金各30萬元，有無
  理由？
  ㈠按違約金有賠償總額預定性質及懲罰性質之分，前者作為債
    務不履行所生損害之賠償總額，債權人除違約金外，不得另
    行請求損害賠償；後者作為強制債務履行、確保債權效力之
    強制罰，於債務不履行時，債權人除得請求支付違約金外，
    並得請求履行債務，或不履行之損害賠償。又約定之違約金
    額是否過高，前者目的在於填補債權人因債權不能實現所受
    之損害，並不具懲罰色彩，法院除衡酌一般客觀事實、社會
    經濟狀況及債權人因債務已為一部履行所受之利益外，尤應
    以債權人實際所受之積極損害及消極損害為主要審定標準；
    後者則非以債權人所受損害為唯一審定標準，尚應參酌債務
    人違約時之一切情狀斷之。是損害賠償預定性違約金及懲罰
    性違約金，二者效力及酌減之標準各自不同，法院於衡酌當
    事人約定之違約金額是否過高時，自應先就該違約金之約定
    予以定性，作為是否酌減及其數額若干之判斷。而當事人於
    契約中將違約金與其他之損害賠償（廣義，凡具有損害賠償
    之性質者均屬之）併列者，原則上應認該違約金之性質為懲
    罰性違約金。
  ㈡系爭合資契約第4條第1項中段約定：「若甲方（指上訴人，
    下同）未得其他出資人同意擅自出售合資不動產時，甲方應
    對其他出資人就合資不動產出資額5倍之懲罰性違約金」等
    語，對比同項後段另約定：「如處分之價格低於市價，另應
    就該價差對其他出資人負損害賠償之責」云云（原審卷第13
    頁），非但將違約金明白約定為具懲罰性質，且又將違約金
    與損害賠償並列，依前開說明，顯然系爭合資契約所約定之
    違約金性質為懲罰性違約金，殆無疑義。
  ㈢上開懲罰性違約金究應如何計算，經原審詢以當時預定懲罰
    性違約金之總金額為何時，被上訴人答稱：「是出資額的五
    倍」、上訴人答稱：「是，契約上確實是如此記載」等語；
    經再詢問：「所以一旦被告（指上訴人，下同）違反了合資
    契約約定，被告的責任總額就是出資額的五倍，是否如此？
　　」時，被上訴人稱：「是，懲罰性違約金的總額就是五倍」
　　、上訴人稱：「就需求面上的解釋沒有意見」云云，兩造並
    均陳述：「（當時講好的『5倍出資額』，是指總共1個『5 倍
    的出資額』賠給其他出資人全體（每人各2分之1）、還是2個
    『5倍的出資額』分別賠償給其他兩個出資人（每人各1 ）沒
    有意見，是一個五倍的出資額」等語（原審卷第234-235頁
    ），顯見兩造之約定時確係以「出資額之五倍」作為上訴人
    賠償被上訴人懲罰性違約金之最高總限額。
  ㈣前揭合資契約第4條第1項中段之約定，未特定該「合資不動
    產出資額」係何人之出資額，依最大文義解釋，自應為兩造
    共同合資不動產之出資額。佐以系爭個資契約第2條第2項約
    定：「合資不動產出資比例分配……㈡合資不動產購買價金及
    貸款支付之約定：合資不動產係以總價新臺幣（下同）玖佰
    參拾伍萬元整購買，頭期款壹佰柒拾捌萬元及購屋貸款部分
    由甲、乙、丙各方依前項出資比例負擔之」等語（原審卷第
    11-12頁）、兩造均不否認系爭房屋出售時積欠之貸款6,979
    ,303元，參以上訴人自認：「（本件兩造就系爭房地的出資
    額各是為何？兩造又有無按照系爭契約書第2條第1項 之約
    定而給付貸款金額？）同意以被告40/100，原告（指被上訴
    人，下同）各30/100之比例計算出資」云云（原審卷第233
    頁），顯然兩造在系爭房屋出售時已出資2,370,697元（
　　9,350,000-6,979,303＝2,370,697元）。依此計算，上訴人
    應賠付被上訴人懲罰性違約金之最高總額為11,853,485元（
　　2,370,697×5＝11,853,485）。
  ㈤本院再審酌下列情事：
　　⒈上訴人未經全體同意即擅自出售兩造共同合資購買之系爭
      房屋，顯欠尊重合資契約雙方之契約地位平等，亦犧牲共
      同合資者對於未來可能獲利之期待，參以上訴人出售之價
      格低於當初入手時之價格30萬元，尤使參與合資之被上訴
      人確定獲利無望，上訴人違反系爭合資契約之情節，難認
      輕微。
　　⒉上訴人雖未能以高價出售系爭房屋，但仍得以售出之價格
      全數還清系爭房屋剩餘貸款，且上訴人願按各人出資比例
　　　，賠付系爭房屋於入手時（935萬元）及出售時（905萬元
　　　）之價差即各9萬元予被上訴人，堪認被上訴人未因參與
      系爭房屋投資以致額外負擔債務。
　　⒊被上訴人按出資比例計算總共支付1,422,419元之合資款項
      （2,370,697×3/10×2＝1,422,419元) ，被上訴人投資最終
      確定無賠、無賺之結果，其至少受有無法即時利用上開1,
      422,419元合資款項以從事創造利益、利潤（例如將該筆
      金額另行出借以取利息）之損失，以被上訴人實際出資之
      102年7月3日起至系爭房屋於108年1月4日售出之期間
　　　，其損害金額各180,238元（1,422,419×5.0000000×0.05＝
      360,476，360,476÷2=180,238)。
　　⒋依系爭房屋周邊建物於109年1-3月間之區段實價登錄資料
　　　，每坪單價平均為21.12萬元（原審卷第227頁），較諸上
      訴人於108年間以每坪19.87萬元之單價出售而言，明顯為
      高。苟上訴人未於108年間擅將系爭房屋出售而繼續保留
      至109年3月始為出售，以系爭房屋面積75.38平方公尺（
　　　原審卷第89頁），合22.8024坪（75.38×0.3025＝22.8024
　　　），被上訴人按出資比例可得預期之獲利金額各為85,509
      元〔（21.1萬-19.87萬)×22.8024＝285,030，285,030×3/
　　　10＝85,509元〕。以上被上訴人之損害合計為265,747元（1
      80,238+85,509＝265,747），僅以二倍計算違約金即達531
      ,494元（265,747×2＝531,494），兼衡本件就系爭房屋成
      立合資契約關係之相關履約過程，被上訴人向上訴人請求
      賠付懲罰性違約金各30萬元，尚稱公允。
　㈥以上，被上訴人請求上訴人各給付30萬元之懲罰性違約金，
    於法有據，應予准許。
上訴人於本院主張向被上訴人各抵銷27,070元云云（本院卷第7
  0頁），是否有據，分述如下：
　㈠上訴人前述各抵銷27,070元數額之陳述為「自107年8月1日起
    至出售前……尚有貸款146,555元…火險2,528元、管理費13,15
    0元……總計162,233元應支出，扣除房租收入72,000元……實際
    應支出之金額為90,233元……被上訴人各應負擔之費用為27,0
    70元」云云（原審卷第69-70頁）。
　㈡查「系爭房屋於出售時尚欠貸款金額6,979,303元，經上訴人
    以出售所得還清全數貸款」，為兩造所不爭執，已如上述（
    本院卷第58頁），上訴人既不爭執於系爭房屋出售時尚欠貸
    款6,979,303元，且經上訴人以出售所得還清全數貸款，其
    再臚列「自107年8月1日起至出售前……尚有貸款146,555元應
    支出」，非屬可採。
　㈢至上訴人所稱系爭房屋尚有火險2,528元、管理費13,150元應
    支出一節縱屬實在，然上訴人亦自認有「房租收入72,000元
    」，是以房租收入扣抵上開火險2,528元、管理費13,150元
    ，尚有餘額，上訴人再將之列入系爭房屋所應支出而請求被
    上訴人給付並以之主張抵銷，仍屬無據。
　㈣上訴人主張向被上訴人各抵銷27,070元云云，於法無據，不
    應准許。
綜上所述，被上訴人依系爭合資契約之約定，除就原審已判准
　之㈠出售房屋所得524,743元、㈡價差金額9萬元外，請求上訴人
  各給付被上訴人懲罰性違約金30萬元，及自起訴狀繕本送達翌
  日即109年1月21日（原審卷第45頁，上訴人於109年1月20日收
  受起狀繕本）起至清償日止，按週年利率5％計算之利息，為有
  理由，應予准許。原審命上訴人各給付30萬元予被上訴人而為
  上訴人敗訴之判決，並依兩造之聲請，酌定相當擔保金分別為
  假執行、免為假執行之諭知聲請，核無不合。上訴意旨指摘原
  判決此部分不當，求予廢棄改判，為無理由，應予駁回。
本件因事證已臻明確，兩造其餘攻擊、防禦方法及所為立證，
  經審酌後認與判決之結果不生若何影響，無庸再逐一予以論列
  ，合併敘明。
據上論結，本件上訴為無理由，依民事訴訟法第449條第1項、第
78條判決如主文。
中　　華　　民　　國　　110 　年　　5 　　月　　18　　日
                  民事第八庭    
                        審判長法  官  陳邦豪
                              法  官  古振暉
                              法  官  湯美玉
正本係照原本作成。
不得上訴。
中　　華　　民　　國　　110 　年　　5 　　月　　18　　日
                              書記官  陳美宜